ACORDAO-COMPLETO-2557132

ACÓRDÃO 7192/2022 ATA 40/2022 - SEGUNDA CÂMARA

VISTOS, relatados e discutidos estes autos que tratam de Pedido de Reexame interposto por José Fernando Tellechea D'Avila, por meio do qual se insurge contra o Acórdão 13891/2021-TCU-Segunda Câmara, o qual, entre outras medidas, considerou o seu ato de aposentadoria ilegal e negou-lhe registro;
ACORDAM os Ministros do Tribunal de Contas da União, reunidos em Sessão da 2ª Câmara, ante as razões expostas pelo Relator, e com fundamento nos arts. 32, parágrafo único, 33 e 48, da Lei 8.443/1992, em:
9.1. conhecer do Pedido de Reexame para, no mérito, dar-lhe provimento, de modo a:
9.1.1. tornar sem efeito o Acórdão 13891/2021-TCU-Segunda Câmara;
9.1.2. encaminhar os autos ao Gabinete do Ministro Antônio Anastasia (sucessor do Relator a quo) para que o ato de peça 3 possa ser novamente apreciado, considerando-se os pareceres técnicos precedentes;
9.2. dar ciência desta decisão ao recorrente e aos demais interessados.

Pedido de reexame interposto por Jose Fernando Tellechea D Avila contra o Acórdão 13.891/2021-TCU-2ª Câmara

Segunda Câmara

Tribunal Regional Federal da 4ª Região.

3. Interessados/Responsáveis:
3.1. Interessado: José Fernando Tellechea D'Avila (CPF XXX.760.700-XX).
3.2. Recorrente: José Fernando Tellechea D'Avila (CPF XXX.760.700-XX).

13.1. Ministros presentes: Bruno Dantas (Presidente), Aroldo Cedraz (Relator) e Antonio Anastasia.
13.2. Ministro-Substituto presente: Marcos Bemquerer Costa.

AROLDO CEDRAZ

Ministro Raimundo Carreiro.

Adoto, como Relatório, e transcrevo a seguir a instrução da Serur, seguida do parecer do Ministério Público junto ao Tribunal (peça 36) :
INTRODUÇÃO
1.	Trata-se de pedido de reexame interposto por José Fernando Tellechea D'Avila (peças 18 a 23) , ex-servidor do Tribunal Regional Federal da 4ª Região, contra o Acórdão 13891/2021-TCU-Segunda Câmara (peça 8) , que teve como relator o Excelentíssimo Senhor Ministro Raimundo Carreiro.
1.1.	A deliberação recorrida apresenta o seguinte teor:
VISTOS e relacionados estes autos de ato de aposentadoria emitido pelo Tribunal Regional Federal da 4ª Região, e submetido a este Tribunal para fins de registro.
Considerando que, no ato enfocado nestes autos, as análises empreendidas na fase de instrução revelam a irregularidade caracterizada pela inclusão, nos proventos, de um quinto de função comissionada exercida após 8/4/1998, além dos limites previstos nos arts. 3º e 5º da Lei 9.624/1998, que admitiam, após aquela data, apenas a contabilização de tempo residual para a integralização de um décimo decorrente do exercício de função iniciado até 10/11/1997 (data de publicação da MP 1.595-14, convertida na Lei 9.527/1997, que extinguiu a vantagem dos quintos/décimos) ;
Considerando que a irregularidade tipificada é objeto de jurisprudência pacificada nesta Corte de Contas, especialmente a partir do julgamento do RE 638.115/CE (Ministro-Relator Gilmar Mendes) , pelo Supremo Tribunal Federal, com repercussão geral, acompanhado por iterativos julgados desta Corte de Contas, a exemplo dos Acórdão 8187/2021-TCU-Primeira Câmara (relator: Ministro Walton Alencar Rodrigues) , 8.124/2021-1ª Câmara (relator: Ministro Benjamin Zymler) , 8.492/2021-1ª Câmara (relator: Ministro Vital do Rêgo) , 8.684/2021-1ª Câmara (relator: Ministro Jorge Oliveira) , 8.178/2021-1ª Câmara (relator: Ministro Substituto Augusto Sherman) , 8.611/2021-1ª Câmara (relator: Ministro Substituto Weder de Oliveira) , 7.999/2021-2ª Câmara (relator: Ministro Augusto Nardes) , 7.816/2021-2ª Câmara (relator: Ministro Aroldo Cedraz) , 8.318/2021-2ª Câmara (relator: Ministro Raimundo Carreiro) , 8.254/2021-2ª Câmara (relator: Ministro Bruno Dantas) , 13.963/2020-2ª Câmara (relatora: Ministra Ana Arraes) , 8.319/2021-2ª Câmara (relator: Ministro Substituto Marcos Bemquerer) e 8.224/2021-2ª Câmara (relator: Ministro Substituto André Luís de Carvalho) , entre outros;
Considerando que a parcela ora impugnada foi concedida mediante decisão administrativa, o que, segundo a modulação de efeitos do julgamento do RE 638.115/CE (Ministro-Relator Gilmar Mendes) , feita pelo Supremo Tribunal Federal, impõe a sua conversão em parcela compensatória a ser absorvida por reajustes futuros;
Considerando os pareceres convergentes da unidade técnica especializada e do Ministério Público junto a este Tribunal;
Considerando a presunção de boa-fé do interessado;
Considerando que este Tribunal, por meio do Acórdão 1414/2021-TCU-Plenário (relator: Ministro Walton Alencar Rodrigues) , em acolhimento a proposta deste Relator, fixou entendimento no sentido da possibilidade de apreciação de ato sujeito a registro mediante relação, na forma do art. 143, inciso II, do Regimento Interno do TCU, nas hipóteses em que a ilegalidade do ato decorra exclusivamente de questão jurídica de solução já pacificada na jurisprudência desta Corte de Contas;
ACORDAM os Ministros o Tribunal de Contas da União, reunidos em Sessão da Segunda Câmara, com fundamento nos arts. 1º, inciso V, e 39, inciso II, da Lei nº 8.443/92, c/c os arts. 17, inciso III; 143, inciso II e 260 e 262 do Regimento Interno/TCU, EM CONSIDERAR ILEGAL E NEGAR REGISTRO AO ATO DE APOSENTADORIA em favor José Fernando Tellechea D'Avila (Ato 24629/2019) e expedir os comandos discriminados no item 1.7.
1. Processo TC-Processo 023.221/2021-6 (APOSENTADORIA) 
	1.1. Interessado: José Fernando Tellechea D'Avila (CPF XXX.760.700-XX) 
	1.2. Órgão/Entidade: Tribunal Regional Federal da 4ª Região
	1.3. Relator: Ministro Raimundo Carreiro
	1.4. Representante do Ministério Público: Procuradora-Geral Cristina Machado da Costa e Silva
	1.5. Unidade Técnica: Secretaria de Fiscalização de Integridade de Atos e Pagamentos de Pessoal e de Benefícios Sociais (Sefip) .
	1.6. Representação legal: não há.
	1.7. Determinações/Recomendações/Orientações:
	1.7.1. dispensar o ressarcimento das quantias indevidamente recebidas de boa-fé, consoante o Enunciado 106 da Súmula de Jurisprudência deste Tribunal;
	1.7.2. determinar ao órgão/entidade responsável pela concessão que:
	1.7.2.1. no prazo quinze dias, contados da ciência, providencie o destaque da parcela de quinto incorporada com amparo em função comissionada exercida entre 8/4/1998 e 4/9/2001 e transforme-a em Parcela Compensatória a ser absorvida por reajustes futuros, consoante decidido pelo Supremo Tribunal Federal no RE nº 638.115/CE, sob pena de responsabilidade solidária da autoridade administrativa omissa;
	1.7.2.2. emita novo ato de aposentadoria do interessado José Fernando Tellechea D'Avila (Ato 24629/2019) , livre da irregularidade apontada, disponibilizando-o a este Tribunal, por meio do Sistema e-Pessoal, nos termos e prazos fixados na IN-TCU 78/2018;
	1.7.2.3. no prazo de trinta dias, contados da ciência, disponibilize a este Tribunal, por meio do Sistema e-Pessoal, comprovante da data em que o interessado tomou conhecimento deste Acórdão, conforme art. 21, inciso I, da IN-TCU 78/2018;
	1.7.3. dar ciência deste Acórdão ao órgão/entidade responsável pela concessão, informando que o teor integral da deliberação poderá ser obtido no endereço eletrônico www.tcu.gov.br/acordaos.
 (destacamos e sublinhamos) 
HISTÓRICO 
2.	Na análise do ato de aposentadoria de José Fernando Tellechea D'Avila, foi apontado pela Secretaria de Fiscalização de Integridade de Atos e Pagamentos de Pessoal e de Benefícios Sociais (Sefip) , com o aval do Ministério Público junto ao TCU - MPTCU, que a jurisprudência da Corte de Contas é no sentido da ilegalidade da incorporação de quintos/décimos de função, paga indistintamente a todos os ocupantes do cargo de Analista Judiciário, especialidade Oficial de Justiça Avaliador Federal/Executante de Mandados (peça 5, p. 2) .
2.1.	No acórdão recorrido, proferido por meio da Relação 30/2021-TCU-2ª Câmara, Relator Ministro Raimundo Carreiro, constou, como razão da ilegalidade do ato concessório, que as análises empreendidas na fase de instrução revelavam a irregularidade caracterizada pela inclusão, nos proventos, de um quinto de função comissionada exercida após 8/4/1998, além dos limites previstos nos arts. 3º e 5º da Lei 9.624/1998 (peça 8, p. 1) .
2.2.	Ante o julgamento pela ilegalidade do ato de aposentação do interessado, com negativa de registro, foram expedidas determinações ao órgão de origem para destaque da parcela de quintos incorporada com amparo em função comissionada exercida entre 8/4/1998 e 4/9/2001, bem como a emissão de novo ato de concessão livre da irregularidade apontada (peça 8) .
ADMISSIBILIDADE
3.	Reitera-se o exame de admissibilidade realizado pelo Sar/Serur (peça 24) , que opinou pelo conhecimento do recurso, nos termos do artigo 48 da Lei 8.443/1992, c/c os artigos 285 e 286, parágrafo único, do RI/TCU, suspendendo-se os efeitos do caput e dos subitens 1.7, 1.7.2, 1.7.2.1 e 1.7.2.2 do Acórdão 13891/2021-TCU-Segunda Câmara. O Excelentíssimo Senhor Ministro Aroldo Cedraz, mediante despacho de peça 27, concordou com esta unidade técnica. 
EXAME DE MÉRITO
4.	Delimitação
4.1.	Constitui objeto do presente recurso analisar se o Acórdão 13891/2021-TCU-Segunda Câmara reflete a irregularidade apontada pela Secretaria de Fiscalização de Integridade de Atos e Pagamentos de Pessoal e de Benefícios Sociais (Sefip) com o aval do Ministério Público junto ao TCU - MPTCU, consistente na inclusão nos proventos de quintos/décimos de função, paga indistintamente a todos os ocupantes do cargo de Oficial de Justiça Avaliador Federal/Executante de Mandados, ou se trata de incorporação de parcelas de décimos/quintos após o advento da Lei 9.624/1998, conforme constou dos considerandos da referida deliberação.
5.	Da dúvida acerca da incorporação de quintos
5.1.	Aduz o recorrente que não assiste razão à Corte de Contas ao julgar ilegal o seu ato de aposentadoria, em decorrência do pagamento da rubrica '0139 - CARGO EM COMISSAO OPT INATIVO (Vantagem de caráter pessoal - Incorporação de opção de função) , no valor de R$ 6.729,14, por estar em desacordo com a orientação firmada pelo STF no julgamento do RE 638.115/CE. Conforme se depreende do Mapa de Tempo de Serviço (documento 3) , essa rubrica corresponde à incorporação de funções (FC-05 - Executante de Mandados) exercidas no período de 1994 a 1999 (peça 12, p. 1-2) .
5.2.	Na instrução da unidade técnica, concluiu-se ser indevida a concessão da vantagem de quintos/décimos aos ocupantes do cargo de Analista Judiciário, Especialidade Execução de Mandados (antigo Oficial de Justiça Avaliador) , pois a função comissionada exercida era inerente às atribuições do cargo efetivo. Ademais, é ilegal a concessão da vantagem de quintos em razão do exercício de funções comissionadas após o advento da Lei 9.624/1998 (peça 5, p. 2) .
5.3.	No entanto, constou dos considerandos que fundamentaram o acordo recorrido que as análises empreendidas na fase de instrução do ato de aposentação revelam a irregularidade caracterizada pela inclusão, nos proventos, de um quinto de função comissionada exercida após 8/4/1998, além dos limites previstos nos arts. 3º e 5º da Lei 9.624/1998 (peça 8, p. 1) .
5.4.	Diante disso, entende-se imprescindível a análise do real motivo da ilegalidade do ato de concessão de aposentadoria do recorrente, pois a instrução da Sefip indica a incorporação de quintos de função, paga indistintamente a todos os ocupantes do cargo de Analista Judiciário, Especialidade Oficial de Justiça Avaliador Federal, enquanto nos considerandos da deliberação foi apontada a incorporação de quintos após a edição da Lei 9.624/1998.
Análise
5.5.	Convém, de pronto, transcrever os considerandos que levou à prolação do acórdão recorrido, que trata da irregularidade em relação aos quintos (peça 8, com grifos acrescidos) :
Considerando que, no ato enfocado nestes autos, as análises empreendidas na fase de instrução revelam a irregularidade caracterizada pela inclusão, nos proventos, de um quinto de função comissionada exercida após 8/4/1998, além dos limites previstos nos arts. 3º e 5º da Lei 9.624/1998, que admitiam, após aquela data, apenas a contabilização de tempo residual para a integralização de um décimo decorrente do exercício de função iniciado até 10/11/1997 (data de publicação da MP 1.595-14, convertida na Lei 9.527/1997, que extinguiu a vantagem dos quintos/décimos) ;
 (...) 
Considerando os pareceres convergentes da unidade técnica especializada e do Ministério Público junto a este Tribunal.
5.6.	Ocorre que a razão da irregularidade apontada pela Secretaria de Fiscalização de Integridade de Atos e Pagamentos de Pessoal e de Benefícios Sociais (Sefip) , com o aval do Ministério Público junto ao TCU (peça 7) , foi outra, conforme transcrição de trecho da instrução da unidade técnica (peça 5, com grifos acrescidos) :
9.2. Constatação e análise: 
9.2.1. Houve o registro de pelo menos uma rubrica com 'Denominação para análise pelo TCU = Vantagem de caráter pessoal (116035 - VPNI FC-05 MP 2225-45/01 (Vantagem de caráter pessoal - Incorporação de quintos/décimos de função) - R$ 3.434,43) .
a) Justificativa do Gestor de Pessoal: Não há. Verificação efetuada no âmbito do TCU.
b) Análise do Controle Interno:  Não há. Verificação efetuada no âmbito do TCU.
c) Análise da Equipe Técnica: Ilegal
É indevida a concessão da vantagem de quintos ou décimos aos ocupantes do cargo de Analista Judiciário, Especialidade Execução de Mandados antigo Oficial de Justiça Avaliador) , pois a função comissionada exercida era inerente às atribuições do cargo efetivo. Ademais, é ilegal a concessão da vantegem de quintos em razão do exercício de funções comissionadas após o advento da Lei 9.624/1998.
9.3. O quadro resumo de ocorrências e, quando for o caso, o detalhamento da norma legal e da jurisprudência para a inconsistência acima elencada encontra-se no anexo II dessa instrução. 
5.7.	O referido anexo II trata da incorporação de quintos/décimos cumulativo com Gratificação de Atividade Externa, cabendo trazer à colação os seguintes trechos (peça 5, p. 6) :
Trata-se do exercício do cargo de Analista Judiciário, Especialidade Execução de Mandados, antigo Oficial de Justiça Avaliador, sendo que no ato de aposentadoria consta a incorporação de quintos de FC, função exercida no órgão exclusivamente na atribuição de execução de mandados. No ato consta também o pagamento da Gratificação de Atividade Externa - GAE, criada pela Lei 11.416/2006, exclusivamente para os Analistas Judiciários - área judiciária cujas atribuições estejam relacionadas com a execução de mandados e atos processuais de natureza externa.
Verifica-se, na linha do que restou decidido no Acórdão 2784/2016-TCU-Plenário (Ministro-Relator Benjamin Zymler) , que a FC exercida não possuía natureza de função de confiança, pois era paga a todos os ocupantes do cargo de Analista Judiciário, Especialidade Execução de Mandados. Nesses casos, a "investidura" na função não dependia da escolha da autoridade competente, ou seja, não dependia do quesito confiança, inerente ao todos os ocupantes de função comissionada.
Assim, a despeito do nomen iuris, está claro que se tratava de verdadeira gratificação paga em razão do exercício das atribuições típicas do cargo efetivo.
O fato, portanto, é que essa vantagem não possui natureza de função (pois era paga indistintamente a todos os Executantes de Mandados) e, assim, não teria o condão de gerar a incorporação de quintos.
5.8.	Verifica-se que a irregularidade do ato aposentadoria de peça 3 é decorrente da incorporação de quintos/décimos de função exercida por ocupante do cargo de Oficial de Justiça Avaliador Federal/Executante de Mandados (10/10 de FC-05 - Oficial de Justiça Avaliador) . Portanto, situação distinta da apontada no acórdão recorrido - cujo ato foi apreciado mediante relação e não foi transcrita a proposta da unidade técnica (Sefip) e MPTCU - que diz respeito a quintos/décimos incorporados após o advento da Lei 9.624/1998. Assim, entende-se necessário desconstituir a deliberação recorrida, de modo que seja prolatada nova decisão, na qual conste o real fundamento da ilegalidade do ato de aposentação, a fim de permitir que o interessado possa exercer seu direito ao contraditório e ampla defesa pleno das razões que maculam o ato concessório de aposentadoria de José Fernando Tellechea D'Avila. 
CONCLUSÃO
6.	       Da análise de mérito, conclui-se que foi equivocadamente apontado, nos considerandos da deliberação recorrida, como fundamento para o julgamento da irregularidade do ato concessório de aposentadoria de José Fernando Tellechea D'Avila a incorporação de parcelas de décimos/quintos relativa ao período de 8/4/1998 até 4/9/2001, mas o que foi constatado pela unidade técnica (Sefip) , com o aval do MPTCU, diz respeito à incorporação de quintos/décimos de função, paga indistintamente a todos os ocupantes do cargo de Analista Judiciário, especialidade Oficial de Justiça Avaliador Federal/Executante de Mandados.
6.1.	Por conseguinte, deve-se dar provimento ao presente recurso, de modo a tornar sem efeito o acórdão recorrido, restituindo os autos ao Relator a quo para nova proposta de deliberação de mérito do ato concessório.
PROPOSTA DE ENCAMINHAMENTO
7.	Ante o exposto, submetem-se os autos à consideração superior, propondo-se, com fundamento no art. 48 da Lei 8.443/1992:
a)	conhecer do recurso e, no mérito, dar-lhe provimento, de modo a:
a.1)	tornar sem efeito o Acórdão 13891/2021-TCU-Segunda Câmara, de relatoria do Ministro Raimundo Carreiro;
a.2)	encaminhar os autos ao Gabinete do Ministro Antonio Anastasia (sucessor do Relator a quo) para que seja providenciada outra proposta de deliberação, de modo que conste o real fundamento da irregularidade do ato concessório de aposentadoria de que trata a peça 3;
b)	informar ao recorrente e demais interessados do acórdão a ser proferido, destacando que o relatório e o voto que o fundamentam podem ser acessados por meio do endereço eletrônico www.tcu.gov.br/acordaos.
2. 	Segue o parecer do MPTCU (peça 36) :
Trata-se de pedido de reexame interposto contra decisão deste Tribunal que considerou ilegal o ato de aposentadoria constante dos autos e negou o seu registro.
Segundo os fundamentos considerados na deliberação recorrida, a negativa de registro ocorreu em razão de que houve incorporação de Quintos após 8/4/1998, o que contraria o entendimento do Supremo Tribunal Federal no RE 638.115/CE, com repercussão geral reconhecida e a jurisprudência deste Tribunal.
A Secretaria de Recursos (Serur) , após analisar os argumentos apresentados na peça recursal, propõe conhecer do presente recurso, para, no mérito, dar-lhe provimento, por entender que a ilegalidade apresentada pela Sefip, com a anuência do Ministério Público, foi diversa daquela que constou nos considerandos do acórdão recorrido.
De fato, ao analisar os autos é possível observar que constou dos fundamentos considerados na deliberação recorrida apenas a incorporação de Quintos após 8/4/1998, o que contraria o entendimento do Supremo Tribunal Federal no RE 638.115/CE, com repercussão geral reconhecida.
Cabe esclarecer, apenas, que a Secretaria de Recursos deixou de considerar, em sua análise, que tal ilegalidade (relativa aos Quintos incorporados após 1998) também constou da instrução da Unidade Técnica, conforme se verifica no item 9.2.1 da peça 5, senão vejamos, in verbis:
9.2.1. Houve o registro de pelo menos uma rubrica com 'Denominação para análise pelo TCU = Vantagem de caráter pessoal (116035 - VPNI FC-05 MP 2225-45/01 (Vantagem de caráter pessoal - Incorporação de quintos/décimos de função) - R$ 3.434,43) . 
a. Justificativa do Gestor de Pessoal: Não há. Verificação efetuada no âmbito do TCU. 
b. Análise do Controle Interno: Não há. Verificação efetuada no âmbito do TCU. 
c. Análise da Equipe Técnica: Ilegal É indevida a concessão da vantagem de quintos ou décimos aos ocupantes do cargo de Analista Judiciário, Especialidade Execução de Mandados antigo Oficial de Justiça Avaliador) , pois a função comissionada exercida era inerente às atribuições do cargo efetivo. Ademais, é ilegal a concessão da vantegem de quintos em razão do exercício de funções comissionadas após o advento da Lei 9.624/1998.
De qualquer forma, faltou incluir na deliberação recorrida, além dessa irregularidade, aquela relativa à incorporação de parcela de Quintos/Décimos de função inerente ao próprio cargo e cumulativamente com a Gratificação de Atividade Externa (GAE) , por caracterizar a ocorrência bis in idem.
Sobre a percepção cumulativa da GAE com os Quintos/Décimos, vale destacar que o Supremo Tribunal Federal se pronunciou acerca da matéria nos autos do MS 35.662/DF, oportunidade na qual rechaçou a percepção simultânea dessas duas vantagens, por se tratarem de vantagens concedidas sob o mesmo fundamento, o que caracteriza bis in idem, senão vejamos: 
EMBARGOS DE DECLARAÇÃO NOS EMBARGOS DE DECLARAÇÃO NO AGRAVO REGIMENTAL NO MANDADO DE SEGURANÇA. TRIBUNAL DE CONTAS DA UNIÃO. APRECIAÇÃO DA LEGALIDADE DO ATO DE CONCESSÃO INICIAL DE APOSENTADORIA. IMPOSSIBILIDADE DE CUMULAÇÃO DE PARCELA DE QUINTOS TRANSFORMADA EM VANTAGEM PESSOAL NOMINALMENTE IDENTIFICADA - VPNI COM A GRATIFICAÇÃO DE ATIVIDADE EXTERNA - GAE. CONTROVÉRSIA DISTINTA DA VERSADA NO RE 638.115/CE-RG. EMBARGOS ACOLHIDOS PARA PRESTAR ESCLARECIMENTOS, SEM MODIFICAÇÃO DO ACÓRDÃO EMBARGADO. 
I - O RE 638.115/CE-RG, da relatoria do Ministro Gilmar Mendes, versa sobre a incorporação de quintos no tocante ao exercício de funções comissionadas no período compreendido entre a edição da Lei 9.624/1998 e a MP 2.225-48/2001. II - A controvérsia estabelecida nestes autos é diferente. Além de os quintos em questão terem sido incorporados antes das referidas normas, o que se discute neste feito é a impossibilidade de cumulação destes com a Gratificação de Atividade Externa - GAE, por serem vantagens conferidas com base na mesma fundamentação. III - Conforme a jurisprudência desta Suprema Corte, são inacumuláveis vantagens concedidas sob o mesmo fundamento. Precedentes. IV - Embargos de declaração acolhidos para prestar esclarecimentos, sem modificação do acórdão embargado (destaques inseridos) 
Da mesma forma, no que se refere à incorporação de Quintos/Décimos relativos à função de Oficial de Justiça Avaliador, a jurisprudência deste Tribunal é firme no sentido da sua impossibilidade de incorporação, por se tratar de parcela inerente ao próprio cargo dos servidores que exercem a referida atividade. (Acórdão 1738/2021-TCU-Primeira Câmara, relatado pelo Ministro Benjamin Zymler) 
Nesse mesmo sentido, pode-se citar, ainda, o Acórdão 2784/2016-TCU-Plenário, relatado pelo Ministro Benjamin Zymler, o qual também tratou da acumulação ilegal de Quintos/Décimos com a Gratificação de Atividade Executiva (GAE) , cuja ementa transcreve-se a seguir:
PESSOAL. SERVIDORES DO PODER JUDICIÁRIO. LEGALIDADE DE UM DOS ATOS. PERDA DE OBJETO DE OUTRO. OFICIAL DE JUSTIÇA AVALIADOR. FC-5. EXAME DA NATUREZA JURÍDICA DA VANTAGEM, PAGA INDISTINTAMENTE A TODOS OS OCUPANTES DO CARGO. PAGAMENTO CUMULATIVO DE QUINTOS DESSA FUNÇÃO COM A GAE. BIS IN IDEM. CONSIDERAÇÕES SOBRE A MATÉRIA. ILEGALIDADE E NEGATIVA DE REGISTRO DE ALGUNS DOS ATOS. DETERMINAÇÕES
 Sobre este último decisum, não é demais transcrever os principais trechos que explicam de forma detalhada a matéria, in verbis:
5. (...) verifico que consta dos atos daqueles que se inativaram no cargo de Analista Judiciário, especialidade Oficial de Justiça Avaliador, o pagamento da vantagem dos quintos, decorrentes da função comissionada FC-5, que teve origem na Gratificação de Representação de Gabinete instituída por meio de normativos internos.
6. Ocorre que tanto a GRG quanto a FC-5 não possuía natureza de função de confiança, pois era paga a todos os ocupantes do cargo efetivo de Analista Judiciário, especialidade Oficial de Justiça Avaliador. Logo, a 'investidura' na função não dependia de escolha da autoridade, do quesito confiança, inerente a todos os ocupantes de função comissionada. Tampouco poderiam seus ocupantes ser demitidos ad nutum. Assim, a despeito do nomen iuris, claro está que se tratava de verdadeira gratificação paga em razão do exercício das atribuições típicas do cargo (execução de mandados) e criada por normativos internos do TRF da 2ª Região. 
7. Posteriormente, quando do advento da Lei 9.421/1996, a GRG paga aos Oficiais de Justiça foi transformada em FC-5. 
8. Embora a própria criação dessa gratificação, por meio de ato administrativo, pudesse ser examinada sob o aspecto da legalidade, o fato é que essa vantagem não possui natureza de função (pois paga indistintamente a todos os Oficiais de Justiça) e, portanto, não teria o condão de gerar a incorporação de quintos. 
9. Nessa linha, cumpre mencionar o Acórdão 1473/2009-TCU-Segunda Câmara (relator Ministro José Jorge) , no qual se considerou ilegal o pagamento de gratificação de representação oriunda de 'função' atribuída a Consultor Legislativo do Senado. O relator acolheu o entendimento do então titular da Sefip, assim vazado: 
À luz dessas definições, parece-nos fora de dúvida que a gratificação de representação paga aos Consultores Legislativos - a exemplo do que já se verificava, a despeito de sua designação oficial, com a anterior 'função comissionada' que lhe deu origem - não se confunde com as funções de confiança, as funções gratificadas ou, muito menos, com os cargos em comissão.
De fato, a gratificação de representação não se encontra associada ao desempenho de encargos especiais atribuídos a apenas uma parte dos Consultores; também não depende da relação de confiança entre o beneficiário e a autoridade responsável pela nomeação; não é transitória e nem pode ser suprimida discricionariamente da remuneração dos servidores. Antes, a gratificação de representação tipifica uma vantagem inerente ao cargo efetivo de Consultor Legislativo, de sorte que o requisito essencial para sua percepção é precisamente a investidura no cargo.
 (...) 
De outra parte, como corolário, não é demais salientar que, tratando-se de vantagem própria do cargo efetivo, a gratificação de representação, assim como a função comissionada que a precedeu, em hipótese alguma poderia dar ensejo à incorporação de quintos.
Com efeito, afora o quanto estabelecido no art. 50 da Lei 8.112/1990, tem-se que o instituto da incorporação de funções, enquanto existente, tinha por objetivo precípuo proporcionar estabilidade financeira àqueles servidores que, investidos por longo período em funções comissionadas, viam-se permanentemente sujeitos a drástica redução no padrão de seus vencimentos, em face do caráter transitório dessas funções, o que poderia, inclusive, comprometer sua independência e exação no exercício de suas atribuições. Tal, como visto, jamais foi o caso da gratificação de representação ou da função comissionada conferida aos Consultores Legislativos, que, por constituir vantagem intrinsecamente vinculada ao cargo efetivo, sempre teve, por definição, caráter permanente.
10. Ademais, não se deve olvidar que o art. 16 da Lei 11.416/2006, que instituiu a Gratificação de Atividade Externa (GAE) , devida exclusivamente ao Oficial de Justiça Avaliador, vedou a percepção dessa gratificação para os servidores designados para o exercício de função comissionada e para os ocupantes de cargo em comissão:
Art. 16.  Fica instituída a Gratificação de Atividade Externa - GAE, devida exclusivamente aos ocupantes do cargo de Analista Judiciário referidos no § 1o do art. 4o desta Lei.
§ 1o A gratificação de que trata este artigo corresponde a 35% (trinta e cinco por cento) do vencimento básico do servidor.
§ 2o É vedada a percepção da gratificação prevista neste artigo pelo servidor designado para o exercício de função comissionada ou nomeado para cargo em comissão.' (grifei) 
11. Ora, se a GAE não é devida ao servidor ativo que exerce função ou cargo em comissão, não é possível concedê-la ao inativo que se aposenta com as vantagens previstas no do art. 193 da Lei 8.112/1990, sob pena de conferir tratamento mais vantajoso ao inativo que ao ativo. Ou bem o inativo carreia para sua aposentadoria as vantagens inerentes ao cargo comissionado ou percebe a gratificação criada para remunerar o Oficial de Justiça pelo desempenho exclusivo das atribuições típicas de seu cargo. 
12. Nesse ponto, deve-se registrar que os atos de alteração de fundamento legal emitidos pelo TRF da 2ª Região excluíram, de forma acertada, a parcela 'opção' para tornar viável o pagamento da GAE (vide, por exemplo, ato de peça 5) .
13. Quando, porém, se verifica que a função de confiança exercida na atividade era, de fato, gratificação inerente ao cargo efetivo ocupado pelo servidor, o pagamento de 'quintos', além de carecer de sustentação legal, constitui verdadeiro bis in idem, pois cria situação na qual se remunera duplamente o servidor sob o mesmo fundamento: exercício das atribuições de Oficial de Justiça. Diversa é a conclusão quando se verifica que os 'quintos' tiveram origem no exercício de outras funções, não relacionadas às atribuições de Oficial de Justiça. Nessa situação, constitui vantagem paga a qualquer ocupante de cargo efetivo que tenha exercido no passado, no prazo estipulado em lei, cargo comissionado/função de confiança.
14. De igual forma, não se pode admitir o pagamento da parcela 'opção', seja ela decorrente ou não da FC-5 atribuída aos Oficiais de Justiça, ao inativo que percebe a GAE, em razão da vedação expressa contida no § 2º do art. 16 da Lei 11.416/2006, ainda que a mencionada parcela tenha origem em outra função de confiança e decorra da exata aplicação do art. 193 da Lei 8.112/1990. 
15. Do contrário, estar-se-ia conferindo tratamento mais vantajoso ao servidor inativo que ao ativo, o que não parece razoável, por contrariar o objetivo do § 2º do art. 16 da Lei 11.416/2006, que consiste não apenas em remunerar o Oficial de Justiça pelo desempenho de suas atribuições, senão também estimulá-lo a se manter na atividade para a qual foi admitido.
16. Sendo assim, até mesmo o servidor que tenha a seu favor ato de aposentadoria já registrado há mais de cinco anos, do qual constou a incorporação de 'quintos' e/ou o pagamento da 'opção', perde o direito a essas parcelas se optar por receber a GAE.
Sobre a incorporação de Quintos relativos a funções exercidas após 8/4/1998, o entendimento do Supremo Tribunal Federal, a partir do julgamento realizado no Recurso Extraordinário - RE 638.115/CE, com repercussão geral reconhecida, passou a ser no sentido da sua impossibilidade, em razão da ausência de amparo legal, senão vejamos:
Recurso extraordinário. 2. Administrativo. 3. Servidor público. 4. Incorporação de quintos decorrente do exercício de funções comissionadas no período compreendido entre a edição da Lei 9.624/1998 e a MP 2.225-48/2001. 5. Impossibilidade. 6. Recurso extraordinário provido. (RE 638.115/CE - Relator:  Ministro Gilmar Mendes. Julgado em 19/03/2015, Órgão Julgador:  Tribunal Pleno. Repercussão Geral de Mérito. Publicado no DJe-151 de 3/8/2015, divulgado em 31/07/2015) 
Ao modular os efeitos da referida decisão, no entanto, aquela Corte, em sede de embargos de declaração julgados em 30/6/2017, havia entendido que o pagamento da referida parcela deveria ser cessado em qualquer hipótese, aplicando-se tal entendimento até mesmo para os servidores que obtiveram o direito à incorporação assegurado por decisão judicial transitada em julgado, sem a necessidade de ação rescisória.
No entanto, em novo julgamento realizado em 18/12/2019, o STF acolheu parcialmente os embargos de declaração, com efeitos infringentes, para reconhecer indevida a cessação imediata do pagamento da parcela quando fundado em decisão judicial transitada em julgado. Já no caso daqueles que recebem os Quintos em virtude de decisões administrativas ou decisões judiciais sem trânsito em julgado, modulou os efeitos da decisão para manter o pagamento da parcela até a sua absorção integral por quaisquer reajustes futuros concedidos aos servidores.
Nesses casos, este Tribunal tem considerado ilegal o pagamento da referida parcela e determinado às Unidades Jurisdicionadas que adotem as medidas necessárias à regularização dos pagamentos indevidos de acordo com a modulação dos efeitos realizada pelo STF nos autos do RE 638.115/CE, a exemplo dos Acórdão 659/2020-TCU-Primeira Câmara, relatado pelo Ministro Walton Alencar Rodrigues, e 622/2020-TCU- 2ª Câmara, relatado pelo Ministro Aroldo Cedraz.
Vale observar que, embora haja a alegação de que a parcela impugnada foi concedida por decisão judicial transitada em julgado, isso não obriga este Tribunal a mudar o mérito do seu ato para legal, tendo em vista que o princípio da independência das instâncias possibilita que esta Corte de Contas manifeste entendimento diverso daquele declarado pelo Poder Judiciário.
Nesse sentido, cabe frisar que é firme a jurisprudência de que as decisões judiciais de juízes ou tribunais não podem compelir esta Corte de Contas a registrar ato de aposentadoria, a exemplo dos acórdãos 1.857/2003, 961/2006, 962/2006 e 963/2006 do Plenário, salvo quando o Tribunal for parte e a determinação for expedida pelo STF, conforme entendeu aquele Pretório Excelso no MS 23.665-DF, o que não se enquadra no caso ora analisado.
Ademais, verifica-se que a deliberação recorrida foi proferida de acordo com todas as normas processuais aplicáveis à apreciação de atos, para fins de registro, e observou os princípios da segurança jurídica, da isonomia e do direito adquirido, ao ter dispensado a devolução dos valores indevidamente recebidos de boa-fé, nos termos do Enunciado 106 da Súmula de Jurisprudência deste Tribunal.
No entanto, tendo em vista que o excerto da relação, à peça 8, considerou em seus fundamentos apenas uma das irregularidades constantes do ato e que a inclusão de mais uma irregularidade na presente fase processual caracterizaria reformatio in pejus, entende-se que o presente pedido de reexame deve ser parcialmente provido, com vistas ao retorno dos autos à sua fase inicial. 
Ante o exposto, este membro do Ministério Público junto ao TCU, com as devidas vênias por divergir parcialmente da Unidade Técnica, propõe que o presente pedido de reexame deve ser conhecido, para, no mérito, receber provimento parcial, de forma que o Acórdão 13891/2021-TCU-Segunda Câmara seja tornado sem efeito e os autos retornem ao relator a quo para a realização de um novo exame de mérito do ato. 
	É o Relatório.

não há.

Procurador Sergio Ricardo Costa Caribé.

APOSENTADORIA. INCORPORAÇÃO DE QUINTOS APÓS 8/4/1998. INCORPORAÇÃO DE QUINTOS/DÉCIMOS DE FUNÇÃO INERENTE AO PRÓPRIO CARGO E CUMULATIVAMENTE COM A GRATIFICAÇÃO DE ATIVIDADE EXTERNA (GAE) - ILEGALIDADE QUE NÃO CONSTOU DOS FUNDAMENTOS DO ACÓRDÃO RECORRIDO. ILEGALIDADE. PEDIDO DE REEXAME. ARGUMENTOS SUFICIENTES PARA MODIFICAR O ACÓRDÃO CONTESTADO. PROVIMENTO PARCIAL PARA TORNAR SEM EFEITO O ACÓRDÃO, COM A REMESSA DOS AUTOS AO RELATOR A QUO.

APOSENTADORIA (APOS)

Secretaria de Recursos (Serur); Secretaria de Fiscalização de Integridade de Atos e Pagamentos de Pessoal e de Benefícios Sociais (Sefip).

Cuidam os autos de Pedido de Reexame interposto por José Fernando Tellechea D'Avila, por meio do qual se insurge contra o Acórdão 13891/2021-TCU-Segunda Câmara, rel. Ministro Raimundo Carreiro, o qual, entre outras medidas, considerou o seu ato de aposentadoria ilegal e negou-lhe registro.
A presente concessão de aposentadoria foi considerada ilegal porque teria incorporado quintos decorrentes da ocupação de funções comissionadas posteriores a 8/4/1998, por força de decisão administrativa, razão por que foi determinado ao órgão de origem que procedesse à adequação da aludida parcela à modulação determinada pelo Supremo Tribunal Federal, no âmbito do RE 638.115.
Preliminarmente, ratifico o exame de admissibilidade despachado por mim nestes autos, uma vez que o recurso apresentado atende aos requisitos pertinentes à espécie.
Em suma, o recorrente alega que não assiste razão ao TCU em julgar o ato ilegal pela irregularidade assinalada.
A Secretaria de Recursos, após analisar os argumentos apresentados na peça recursal, propõe conhecer do presente recurso, para, no mérito, dar-lhe provimento, por entender que a ilegalidade apresentada pela Sefip foi diversa daquela que constou nos "considerandos" do acórdão recorrido.
O Ministério Público junto ao TCU concorda com essa posição, propondo apenas que o recurso seja parcialmente provido, em vez de receber provimento integral.
De fato, a alegação procede parcialmente. Embora exista incorporação de função em período posterior a 8/4/1998, essa é a principal irregularidade dessa rubrica. No caso, a Sefip apontou a "indevida a concessão da vantagem de quintos ou décimos aos ocupantes do cargo de Analista Judiciário, Especialidade Execução de Mandados (antigo Oficial de Justiça Avaliador) , pois a função comissionada exercida era inerente às atribuições do cargo efetivo." 
Assim, o presente ato foi apreciado mediante relação de forma parcialmente dissonante do que apontou a unidade técnica (Sefip) e do MPTCU, com reflexo no próprio Acórdão 13891/2021-TCU-Segunda Câmara, uma vez que o decisum determinou o destaque da parcela para absorção por reajustes futuros, como decidido pelo STF no RE 638.115/CE.
Por outro lado, a concessão da vantagem de quintos ou décimos aos ocupantes do cargo de Analista Judiciário, Especialidade Execução de Mandados tem sido considerada simplesmente irregular, sem destaque a ser feito. 
De todo modo, tal ocorrência aproxima-se mais de erro de fundamento, uma vez que o ato, de acordo com os pareceres técnicos precedentes, apresenta irregularidade principal diversa daquela tratada no acórdão combatido e mencionada nos "considerandos" que lhe precederam (peça 8) . 
Deve-se ter em vista, ainda, que, uma vez ajustado o fundamento da irregularidade, é essencial que o interessado ainda possa exercer plenamente seus direitos recursais.  
Sendo assim, em consonância com o proposto pela Serur e com o ajuste alvitrado pelo MPTCU, entendo que o recurso deve ser parcialmente provido para desconstituir a deliberação recorrida. Ademais, há de se encaminhar o processo para o relator a quo, de modo que seja prolatada nova decisão. Consigno que tal procedimento facultará ao interessado o exercício do seu pleno direito ao contraditório e à ampla defesa, ciente das razões que eventualmente maculam o seu ato concessório de aposentadoria. 
Anuo, portanto, à proposta alvitrada pela Serur, com a anuência do Parquet especializado, e adoto os fundamentos e argumentos reproduzidos nos relatórios precedentes como minhas próprias razões de decidir.
	Ante o exposto, entendo que o Pedido de Reexame deve ser parcialmente provido e VOTO para que o Tribunal adote a minuta de deliberação que submeto a este Colegiado.
TCU, Sala das Sessões, em 1 de novembro de 2022.
AROLDO CEDRAZ 
Relator